臺灣高等法院臺南分院刑事判決　　　　　　　九十三年度上訴字第四五七號　善股
　　上　訴　人　臺灣雲林地方法院檢察署檢察官
　　被　　　告　乙　○　○
　　選任辯護人　洪　士　凱
右上訴人因傷害致死案件，不服臺灣雲林地方法院九十二年度訴字第二七五號第一審
判決（起訴案號：臺灣雲林地方法院檢察署九十二年度偵字第一七０一號），提起上
訴，本院判決如左：
    主  文
上訴駁回。
    理  由
一、公訴意旨以：被告乙○○住所位於雲林縣口湖鄉○○村○○路二之二四號，與甲○○○（住所位於同路二之二三號）係多年鄰居。緣乙○○因住所屋後防火巷增
    建問題，與甲○○○曾有爭執，雙方迭有口角爭吵。民國（下同）九十一年九月
    二十五日下午六時許，乙○○在住所屋前走廊泡茶，與甲○○○復因防火巷增建
    問題發生口角，乙○○一時氣憤，遂以手中茶水潑灑甲○○○，甲○○○不甘受
    辱，旋騎乘機車至同路二之九號將上情告訴其夫李振文，李振文聞訊即騎乘機車
    返回住所欲與乙○○理論。李振文甫返回前揭住所，停好機車，與乙○○爆發嚴
    重口角，李振文即從前揭住所左側緊臨乙○○住所交界處之地上拾起一支建築裝
    潢用之長形木條 (下稱木條)，罵稱：「幹你娘，摸（台語）給你死」，乙○○
    亦不甘示弱，自住所前某處拾起一支農用鋤頭之圓形木棍後，即往李振文前揭住
    所衝去，二人在李振文前揭住所走廊與光明路交界處相遇，乙○○竟基於傷害人
    身體之犯意，高舉木棍向李振文頭頂正上方由上往下攻擊，李振文即橫持木條隔
    架，因乙○○孔武有力，兼以木棍質地堅實，木條應聲從中迸裂（但未斷成二截
    ），木條受力迸裂處並形成尖銳細長形條狀，並因外力作用由外而內戳入李振文
    左鼻翼，造成李振文左鼻翼鼻甲裂傷，李振文受此戳傷，瞬間當場引發右後大腦
    動脈血管破裂出血，併顱內兩側額顳葉廣泛性硬腦膜下腔出血及右小腦蜘蛛網膜
    下腔出血，而失去意識，身體在無任何抵抗保護而倒下，因前述刺鼻力道後推，
    造成李振文呈自由落體方式，後仰倒地，造成後腦枕部皮膚一處裂傷，後枕部頭
    皮下血腫，併顱底骨折，經送雲林縣中國醫藥學院北港附設醫院再轉送嘉義縣太
    保鄉長庚醫院急救，仍不治死亡，因認被告乙○○涉嫌犯刑法第二百七十七條第
    二項前段傷害致死罪嫌。
二、按犯罪事實應依證據認定之，無證據不得認定犯罪事實；又不能證明被告犯罪者
    ，應諭知無罪之判決，刑事訴訟法第一百五十四條第二項、第三百零一條第一項
    分別定有明文。次按犯罪事實之認定，應憑真實之證據，倘證據是否真實尚欠明
    確，自難以擬制推測之方法，為其判斷之基礎；而認定犯罪事實之證據係指足以
    認定被告確有犯罪行為之積極證據而言，該項證據自須適合於被告犯罪事實之認
    定，始得採為斷罪資料；又認定犯罪事實所憑之證據，固不以直接證據為限，間
    接證據亦應包括在內，惟採用間接證據時，尤須基於該證據在直接關係上所可證
    明之他項事實，本於事理之作用足以證明待證事實者，方為合法，不得徒憑主觀
    上之推想，將一般經驗上有利被告之其他合理情況逕予排除；再訴訟上證明之證
    據資料，須於通常一般之人均不致有所懷疑，而得確信其為真實之程度者，始得
    據為有罪之認定，倘其證明尚未達到此一程度，而有合理之懷疑存在，復無其他
    調查途徑可循，根據「罪證有疑，利於被告」之證據法則，即無從為被告有罪之
    確信，法院即應為無罪之判決（最高法院分別著有五十三年臺上字第六五六號、
    二十九年上字第三一○五號、三十二年上字第六七號、七十六年臺上字第四九八
    六號判例可資參照）。末按，刑事訴訟法第一百六十一條已於九十二年二月八日
    修正公布，修正後同條第一項規定：檢察官就被告犯罪事實，應負舉證責任，並
    指出證明之方法。因此，檢察官對於起訴之犯罪事實，應負提出證據及說服之實
    質舉證責任。倘其所提出之證據，不足為被告有罪之積極證明，或其闡明之證明
    方法，無從說服法官形成被告有罪之心證，基於無罪推定之原則，自應為被告無
    罪之諭知（最高法院九十二年台上字第一二八號判例參照）。
三、右揭事實，雖經告訴人即被害人李振文之妻甲○○○指訴甚詳，並經證人丙○○
    證述在卷，然告訴人甲○○○之指訴與被告乙○○之說法完全不同，且與證人丙○○之證詞亦多所不同，參酌甲○○○之迭次供述（詳如附件一），可見告訴人
    甲○○○對案情確實有所誇大，不能盡信，不過，其指訴之基本過程並無二致，
    為釐清本案事實之爭點所在，應先研究本案物證、書證、鑑定證據（包括鑑定證
    人之證述）及被告的供述（包括測謊鑑定）所顯示之間接事實，再依經驗法則及
    論理法則，論證本案爭點事實之確定程度，是否已經足以排除其他合理懷疑之存
    在（附件四）。
四、鑑定證據之評價：
（一）法醫師對李振文死因的看法：
    (1)法務部法醫研究所法醫師王約翰，於九十一年九月二十七日就李振文屍體解剖
      ，接著進行鑑驗後，於九十一年十月四日提出鑑定書，表示「死者因細故，
      與人發生衝突，突然倒地，經送醫急救不治死亡。死者有糖尿病病史及年紀
      老邁，血管已有相當程度之自然病變，如冠狀動脈腫樣硬化阻塞，局部腎絲球
      硬化病變及局部陳舊性心肌梗塞纖維化等。死者因細故，情緒激動，持木棒與
      人發生糾紛，遭斷裂之器物，刺中左鼻翼鼻甲裂傷，此非致命傷。但不幸正巧
      在此同時，死者因腦血管本身病變，引發右後大腦動脈破裂出血，併顱內兩側
      額顳葉廣泛性硬腦膜下腔出血及右小腦蜘蛛網膜下腔出血，而失去意識，身體
      在無任何抵抗保護而倒下。因前述刺鼻力道後推，造成死者似呈自由落體樣，
      後仰倒地，造成後腦枕部皮膚一處裂傷，後枕部頭皮下血腫，併顱底骨骨折，
      此為續發之併發症，非外力造成。右肩胛上部及左前臂腕部淺表淺擦傷，疑為
      打鬥中及跌倒時造成，非致命傷。上嘴唇瘀血、前胸部胸骨處皮下血腫及左右
      肺支氣管內食物異物，因急救醫療時造成。兩側眼眶周圍瘀血，為顱內出血之
      後續變化，非外力打擊造成。由以上病理解剖結果判定，死者因腦血管自然
      病變，引發右後大腦動脈破裂出血，造成顱內兩側額顳葉廣泛性硬腦膜下腔出
      血及右小腦蜘蛛網膜下腔出血，併發腦組織水腫及腦疝死亡。死者之直接死因
      為『右後大腦動脈破裂出血』，死者之死亡機轉為『中樞性衰竭』。死亡方式
      為『自然死』。」（見相驗卷第八九－一００頁），在法醫師對死亡原因之鑑
      定明白指出被害人係『自然死』。
    (2)實施鑑定的法醫師王約翰，之後在九十二年三月十三日檢察官訊問時，對檢察
      官提出的問題，再作說明如下（相驗卷第一六三－一六九頁）：「：：（依死
      者之病史記載，死者上開疾病可能引發的併發症為何？）可造成心血管病變（
      如心臟冠狀動脈血管疾病及腦血管疾病或週邊末梢血管病變）、腎臟疾病、眼
      睛視力疾病。（解剖時是否有發現死者有上開心血管病變？何種病變？）死者
      有心臟冠狀動脈重度阻塞性病變、腦血管硬化現象併右後大腦動脈破裂病變。
      局部腎絲球硬化病變。局部的陳舊性心肌梗塞纖維化變化。（死者已罹患上開
      病變，在何種情狀、情境下，會引發猝死？）因死者多重器官已發生重度病變
      ，許多情狀皆可引起猝死，『當然包含情緒變化』。（本件死者死因為何？與
      外力重擊是否有關？）本件死者之直接死因為右後大腦動脈破裂出血，此血管
      之破裂為自然疾病之變化，故【與外力重擊無關】。（與死者臉部鼻樑遭木棒
      刺傷有無關係？）本件解剖時，發現死者呈無防禦狀後仰倒地，疑腦血管破裂
      發生在木棒刺傷之前或同時。因死者與人發生衝突前情緒已相當高亢，所以疑
      腦血管破裂【與木棒刺傷無直接之關聯】。因平常人遭人由前方推擠攻擊時，
      身體、腳部會向後退以平衡身體，不會如本件死者呈無防禦狀後仰倒地。（死
      者情緒會不會是在被木棒刺傷時，達到最高潮？）由偵訊筆錄其中之資料，顯
      示死者知道其太太被人潑水後，情緒已開始高漲，到達案發點，攻擊人時情緒
      應已達高潮。（就本件而言，死者腦血管破裂最主要的原因是不是因為情緒高
      漲所造成？）情緒高漲僅為造成之部分原因，主要原因為腦血管已經發生病變
      （死者有糖尿病、高血壓）。（死者腦血管破裂與死者倒地後仰後，後腦去撞
      到水泥地板，引致後腦有一傷口無關嗎？）後腦枕部傷口為倒地所造成，是腦
      血管破裂後之連續動作，腦血管破裂是在死者倒地之前。：：（解剖時有無發
      現死者身體或頭部有受類似鋤頭柄圓棍毆打之痕跡？）【沒有】。（那麼死者
      頭部後腦及鼻子之外傷如何解釋？）死者後腦之皮膚裂傷及顱底骨骨折，為死
      者後仰撞擊地面所造成。左鼻翼鼻甲裂傷為外力所造成，此外力無法分辨為何
      種工具。
    (3)綜合法醫師的鑑定，可見被害人係因「多重器官已發生重度病變，許多情狀皆
      可引起猝死（包含情緒變化），死因血管之破裂為自然疾病之變化，與外力重
      擊無關，且與木棒刺傷無直接之關聯」。所以法醫師的鑑定已排除被害人李振
      文係遭外力毆擊致死，且認其死亡係自然死，與他力（其他外力因素）無關。
（二）告訴人對此鑑定不服，告訴代理人認為被害人李振文有遭受被告攻擊，並提出
      中國醫藥學院、長庚醫院診斷書上面記載死者【胸部挫傷】（非瘀傷）、死者
      頭部後腦及鼻子亦有外傷，認為係遭受攻擊所致。
    (1)就告訴人之質疑，本院先函請中國醫藥學院北港附設媽祖醫院、長庚紀念醫院
      嘉義分院說明李振文「胸部挫傷」，係何原因所造成（「胸部挫傷」係入院前
      即存在或因急救行為（心肺復甦術）或係其他原因所所造成），中國醫藥學院
      函稱被害人李振文當時「左側鼻孔流血、鼻處有撕裂傷，左胸有挫傷併擦傷」
      （該院九十三年八月二十三日九三醫事字第一０一號函附於本院卷）；長庚紀
      念醫院函稱診斷書所載「胸部挫傷」為入院時的Ｘ光片就已看到，不是心肺復
      甦術所造成（該院九十三年八月十二日長庚院嘉字第六八三號函附於本院卷
      ），由上開二醫院之覆函，可知被害人李振文於至中國醫藥學院急救時「胸部
      已有挫傷」。
    (2)然而告訴人所質疑之胸部挫傷，鑑定人法醫師王約翰於偵查中即則證稱：「（
      你解剖時就此部分有無不同意見？）在外觀上，僅發現前胸部胸骨處有點狀細
      微出血點，切開皮膚後，發現胸骨處皮下瘀血，此瘀血【不像被外力重擊所致
      】，因在胸骨部位，疑因急救行為所造成，此處所指急救行為就是一般所謂之
      心肺復甦術。死者後腦之皮膚裂傷及顱底骨骨折，為死者後仰撞擊地面所造成
      ：：（死者解剖時亦發現右肩胛上部表淺傷，是舊傷口或新傷口？）此為新傷
      ，因後仰跌倒造成，但【均非致命傷】。」（見相驗卷第一六八、一六九頁）
      。法醫師王約翰所謂「疑因急救行為所造成（心肺復甦術）」，雖為上開二醫
      院之覆函所排除，而不能證明被害人李振文胸部挫傷為急救行為所造成，但法
      醫師王約翰所鑑定「不像被外力重擊所致」，亦排除係遭他人（包括被告）以
      外力致被害人李振文受傷，況法醫師王約翰僅稱【疑因急救行為】，顯見僅稱
      有可能急救造成，當然不排除其他原因（如扶持運送過程或其他原因）造成胸
      部之挫傷，而就「不像被外力重擊所致」之鑑定，則可排除胸部挫傷係遭被告
      毆擊所致。
    (3)本院對告訴代理人所質疑被害人李振文「胸部挫傷」既然係入院前即存在，並
      非因急救行為（心肺復甦術）所造成，則「胸部挫傷」是否可能因遭毆打所造
      成？若挫傷有可能因被毆打所致，則與死者「右後大腦動脈破裂出血」是否有
      因果關係？一節，再請法務部法醫研究所鑑定，該所函稱「：：：病歷計載記
      載為胸部挫傷，用詞有待商榷，就如同長庚醫院診斷書診斷欄第二項診斷，左
      胸部鈍挫傷合併大量血胸。然而本所解剖時並未發現有血胸存在。此前胸部皮
      下瘀血【並非毆打造成】，故與右後大腦動脈破裂【無因果關係】。」（該所
      九十三年十月十一日九法醫理字第０九三０００二七一五號函附於本院卷）。
      按法醫師係解剖屍體而為鑑定，其鑑定係深入被害人李振文之身體內部直接觀
      察，輔以法醫師對法醫學之專業，對於被害人李振文死亡原因之鑑定自有其權
      威性，反觀醫院醫師係用肉眼觀察，其觀察較為表象，縱有用Ｘ光照射來輔助
      判斷，終非直接深入身體內部之觀察，因而法醫師之鑑定當然比醫院醫師之觀
      察來得可信，可為本院判斷被害人李振文死因之依據。
（三）又針對告訴人上訴後對於原審判決之質疑，本院再請法務部法醫研究所鑑定，
      該所函（九十三年十月十一日九法醫理字第０九三０００二七一五號函）稱：
    (1)「本事件依發生時間順序排列如下：器物擊中他物造成斷裂及產生反擊力道
      。斷裂器所含之反擊力道及反向，刺中左鼻鼻翼並將身體後推。同時或之
      前數秒內，另一事件發生，因血管自然病變，造成右後大腦動脈破裂出血，即
      意識喪失。身體於無意識狀態下，未發生人體本能自然之保護，加以反擊力
      道後推，身體頭部呈自由落體樣，後仰著地。後腦枕部撞擊堅硬地面，造成
      後腦枕部一處皮膚裂傷。撞擊力造成顱骨骨折，力道向顱內傳遞至前腦部額顳
      葉，造成此處廣泛性硬腦膜下腔出血併腦組織水腫及腦疝死亡，法醫研究所將
      被害人李振文發生時間之順序已詳細說明。
    (2)第一項詢問：惟既然死者係「遭斷裂之器物，刺中左鼻翼鼻甲裂傷」，且前述
      「刺鼻力道後推，造成死者似呈自由落體樣，後仰倒地」，為何死者「後仰倒
      地，造成後腦枕部皮膚一處裂傷，後枕部頭皮下血腫，併顱底骨骨折」，與死
      者「遭斷裂之器物，刺中左鼻翼鼻甲裂傷：：刺鼻力道後推」無因果關係。由
      前之因素加入，意識喪失，身體無意識狀態下，未發生人體本能自然之保護
      ，身體呈自由落體樣，後仰倒地，使得前變為之延續。而並非之
      造成原因。該函已肯定表示對「器物擊中他物造成斷裂及產生反擊力道及斷裂
      器所含之反擊力道及反向，刺中左鼻鼻翼並將身體後推」等因素與「造成右後
      大腦動脈破裂出血」等因素並無因果關係。
    (3)第二項之一詢問：死者「後腦枕部皮膚一處裂傷，後枕部頭皮下血腫，併顱底
      骨骨折」，與引發死者「右後大腦動脈破裂出血，併顱內兩側額顳葉廣泛性硬
      腦膜下腔出血及右小腦蜘蛛網膜下腔出血」是否有因果關係。由前死者傷勢再
      次分析整理，及依發生時間排序，與「右後大腦動脈破裂」有因果關係，且可
      造成「顱內兩側額顳葉廣泛性硬腦膜下腔出血」。該函說明被害人李振文係因
      「右後大腦動脈破裂出血」才造成「顱內兩側額顳葉廣泛性硬腦膜下腔出血及
      右小腦蜘蛛網膜下腔出血」。
    (4)第二項之二詢問：死者「右後大腦動脈破裂出血」等情是否與死者「後仰倒地
      ，造成後腦枕部受傷」有關。由前分析，有因果關係。「右後大腦動脈破裂出
      血」為因。該函再次強調係因為「右後大腦動脈破裂出血」，才造成「後仰倒
      地」，即並非因後仰倒地才造成右後大腦動脈破裂出血。
    (5)第二項之三詢問：死者是否有可能因「後仰倒地」撞擊後腦部」，才引發後續
      之「右後大腦動脈破裂出血，造成顱內兩側額顳葉廣泛性硬腦膜下腔出血及右
      小腦蜘蛛網膜下腔出血，併發腦組織水腫及腦疝死亡」。所詢問一般情況下「
      後仰倒地撞擊後腦部」，可能引發後續之「顱內兩側額顳葉廣泛性硬腦膜下腔
      出血及右小腦蜘蛛網膜下腔出血，併發腦組織水腫及腦疝死亡」，但「後仰倒
      地撞擊後腦部」不會造成「右後大腦動脈破裂出血，造成顱內兩側額顳葉廣泛
      性硬腦膜下腔出血」。
   (6)由上開覆函，清楚描繪出被害人李振文係因【右後大腦動脈破裂出血】之自然
      病變，【後仰倒地】，且係右後大腦動脈破裂出血，才造成【顱內兩側額顳葉
      廣泛性硬腦膜下腔出血】。亦即被害人李振文的直接死因，在於其有糖尿病
      、高血壓，造成腦血管病變；而於與被告衝突時，情緒高漲（血壓升高），引
      發右後大腦動脈破裂出血，造成顱內兩側額顳葉廣泛性硬腦膜下腔出血及右小
      腦蜘蛛網膜下腔出血，併發腦組織水腫及腦疝死亡。也就是說，右後大腦動脈
      破裂出血，直接原因是血壓升高，壓破了大腦血管。右後大腦動脈破裂出血
      ，與外物刺到左鼻翼鼻甲，沒有直接關聯。只是在時間上，右後大腦動脈破裂
      出血的時間，可能是外物刺到左鼻翼鼻甲之前，也可能是同時。
（四）被害人李振文其餘傷痕，亦非外人故意侵害所造成：
    (1)李振文的身體或頭部，找不到有受類似鋤頭柄圓棍毆打之痕跡。右肩胛上部表
      淺傷，是因為後仰跌倒造成。
    (2)上嘴唇瘀血、前胸部胸骨處皮下血腫及左右肺支氣管內食物異物，因急救醫療
      時造成。兩側眼眶周圍瘀血，為顱內出血之後續變化，非外力打擊造成。
    (3)後腦枕部傷口為倒地所造成，是腦血管破裂後之連續動作。對於告訴人之質疑
      ，不僅釋疑，且其解釋與經驗及論理法則並不違背，足堪採為證據之評價。
五、告訴人證詞之評價：
    由法醫研究所之鑑定，確定排除被害人李振文係受外力攻擊致右後大腦動脈破裂
    出血，才後仰倒地，亦即排除被害人李振文係受到被告攻擊才後仰倒地，引發死
    亡因素。然而告訴人即被害人李振文之配偶甲○○○卻供述被害人李振文係遭被
    告攻擊才倒地，因為甲○○○為目擊證人，其證詞自然應加以重視，惟其為告訴
    人，所以其所為之證詞，應先查明是否有瑕疵，若此瑕疵未能究明，自不能採為
    斷罪之基礎。甲○○○之迭次供述對案情確實有所誇大，不能盡信之情事（已如
    前述，詳附件一），且甲○○○又因年事已高，不宜測謊，有法務部調查局九十
    三年十二月二日調科南自第00000000000號測謊報告書附卷可稽，所
    以對於告訴人甲○○○之證詞，本院認有瑕疵，仍應再加以究明，自不能遽採為
    斷罪之基礎。
六、被告供述證據之評價：
（一）被告乙○○係辯稱：當天在屋前與甲○○○爭吵，她一直罵我絕子絕孫，我叫
      她不要再罵我，並拿一杯清水潑她‧‧後來不知道她去那裡‧‧李振文過來我
      不知道，頭低低的，那裡有種樹木，我在那裡掃落葉‧‧他過來就罵要讓我死
      ，同時拿扣案的木條打過來，我就用手上的掃把擋，接著李振文往後倒，倒下
      去的時候是否被木材碎片插到我不知道，看到他鼻子流血，我就趕快幫他急救
      ，我馬上請我太太叫救護車，甲○○○和女兒、女婿隨後到場，他女婿來時說
      不用我急救，還跟我拉扯‧‧。而被告乙○○，從警警局詢問至偵審訊問，均
      稱係李振文拿扣案的長形木條朝他頭部打過來，他拿起扣案的掃把架過去，李
      振文因而跌倒（其供詞詳附件二），而現場目擊證人丙○○，從接受檢察官訊
      問時的初次供詞，直到原審審判期日的證詞，都是說李振文拿扣案的長形木條
      朝被告乙○○頭部打過來，乙○○拿起扣案的掃把擋，李振文因而跌倒（詳附
      件三），被告乙○○的供詞，與證人丙○○的證詞大體相符，也與扣案長形木
      條的沾血、迸裂情形及扣案掃把的破裂、凹陷情形吻合，被告之供詞憑信性較
      告訴人高，顯然較為可採。
（二）被告所供並未拿木棍打死者李振文，經測謊結果，認為未說謊：
    (1)測謊鑑定，係依一般人若下意識刻意隱瞞事實真相時，會產生微妙之心理變化
      ，例如：憂慮、緊張、恐懼、不安等現象，而因身體內部之心理變化，身體外
      部之生理狀況亦隨之變化，例如：呼吸急促、血液循環加速、心跳加快、聲音
      降低、大量流汗等異常現象，惟表現在外之生理變化，往往不易由肉眼觀察，
      乃由測謊員對受測者提問與待證事實相關之問題，藉由科學儀器（測謊機）紀
      錄受測者對各個質問所產生細微之生理變化，加以分析受測者是否下意識刻意
      隱瞞事實真相，並判定其供述是否真實；測謊機本身並不能直接對受測者之供
      述產生正確與否之訊號，而係測謊員依其專業之學識及經驗，就測謊紀錄，予
      以客觀之分析解讀，至於測謊鑑定究竟有無證據能力，刑事訴訟法並無明文規
      定，惟實務上，送鑑單位依刑事訴訟法第二０八條第一項規定，囑託法務部調
      查局或內政部警政署刑事警察局為測謊檢查，受囑託機關就檢查結果，以該機
      關名義函覆原囑託之送鑑單位，該測謊檢查結果之書面報告，即係受囑託機關
      之鑑定報告，該機關之鑑定報告，形式上若符合測謊基本程式要件，包括：(一)
      經受測人同意配合，並已告知得拒絕受測，以減輕受測者不必要之壓力。(二)測
      謊員須經良好之專業訓練與相當之經驗。(三)測謊儀器品質良好且運作正常。(四)
      受測人身心及意識狀態正常。(五)測謊環境良好，無不當之外力干擾等要件，即
      賦予證據能力，非謂機關之鑑定報告書當然有證據能力；具上述形式之證據能
      力者，始予以實質之價值判斷，必符合待證事實需求者，始有證明力；刑事訴
      訟法就證據之證明力，採自由心證主義，由法院本於確信自由判斷，惟法院之
      自由判斷，亦非漫無限制，仍不得違背經驗法則及論理法則；測謊檢查之受測
      者可能因人格特性或對於測謊質問之問題無法真正瞭解，致出現不應有之情緒
      波動反應，此時若過於相信測謊結果，反而有害於正當之事實認定，又測謊檢
      查之時間過遲，攸關受測者情緒得否平復，與鑑定之精確性非無影響，此時間
      因素，事實審法院於取捨時不得不予考量；惟一般而言，受測者否認犯罪之供
      述呈現不實之情緒波動反應，不得採為有罪判決之唯一證據，若受測者否認犯
      罪之供述並無不實之情緒波動反應，又無其他積極證據證明其被訴之犯罪事實
      ，自得採為有利於受測者之認定；復按刑事訴訟法第二百零六條第一項規定：
      「鑑定之經過及其結果，應命鑑定人以言詞或書面報告」，又法院或檢察官囑
      託相當之機關鑑定，準用第二百零六條第一項之規定，同法第二百零八條亦有
      明文規定；是鑑定報告書之內容應包括鑑定經過及其結果，法院囑託鑑定機關
      為測謊檢查時，受囑託之鑑定機關不應僅將鑑定結果函覆，並應將鑑定經過一
      併載明於測謊之鑑定報告書中（最高法院九十三年度台上字第一八六五號、九
      十二年度台上字第二二八二號判決參照）。
    (2)本件委託法務部調查局對被告之測謊(一)業經得到被告同意，並已告知得拒絕受
      測，有測謊同意書一份附卷。(二)測謊員亦有良好之專業訓練與相當之經驗，有
      法務部調查局結業證書一份附卷。(三)測謊儀器品質良好且運作正常、測謊環境
      良好，無不當之外力干擾，有儀器證書一份附卷。(四)受測人身心及意識狀態正
      常，亦有身心狀況調查表一份附卷，且鑑定之經過及其結果，鑑定人法務部調
      查局業經以書面報告送院（法務部調查局九十三年十二月二日調科南自第00
      000000000號測謊報告書），並經提示與被告及檢辯雙方表示意見，
      堪認此測謊報告有證據能力。
    (3)測謊報告顯示「其（被告）未拿木棍打死者」，研判未說謊，亦即測謊結果認
      為被告並未打被害人李振文。
七、證人丙○○證詞之評價：
（一）告訴人甲○○○表示丙○○常在被告乙○○家泡茶、喝茶（原審卷第一一一頁
      ），但是丙○○說他在梧北村開設國術館，乙○○曾經因為傷痛，找他敷藥才
      認識，但是不曾到乙○○家泡茶、聊天（原審卷第八０頁）。告訴人甲○○○
      的這項質疑，並未得到澄清。然而：
    (1)證人丙○○對於作證倒顯得不樂意，如「（檢察官問：檢察官於相驗卷一八五
      頁問『所以衝突的發生是在死者與被告各持木條與掃把，各自從自己的家裡前
      庭，向死者死亡的地點移動，然後發生衝突，死者才因衝突而倒臥在死亡的地
      點？』你有無說過『是的』？）答：檢察官問的很多，我很煩，那有作證作那
      麼多次，我是為警察作證，而不是為雙方作證。」「（檢察官問：可否比劃死
      者如何打被告，被告是如何轉身？）答：我以前有做過，自己可以翻閱卷宗就
      知道。」「（檢察官問：可否以照片指出被告如何轉身？）答：我只記得重點
      ，不需要記得，我沒有記那麼多。」
     (2)證人並且十分氣憤地表示「（檢察官問：搬離口湖之後與被告有無聯絡？）
       答：我會搬離，就是因被死者家屬所逼所搬離。」（原審卷第八五頁，第八
       八頁）。
     (3)由上述情況顯示，證人丙○○並無迴護被告之意。
（二）由現場跡證研判：
     (1)現場照片顯示，李振文、甲○○○夫婦的家，就在乙○○家左手邊，兩家相
       鄰，中間兩旁均擺放許多盆栽、雜物；而自馬路進入甲○○○家前庭（即騎
       樓），有一小斜坡，斜坡結束後大約二十公分處，約在前庭中線偏左邊一點
       點，留有一灘血跡，疑為李振文倒下後，頭部所在的位置（相驗卷第一二－
       一三頁）。
     (2)被告以照片描述李振文倒下的位置（原審卷第四二－四三頁，即李振文站在
       自家門口斜坡處，往內斜倒下去），則被告表示他站立「在死者家的屋簷前
       面，我那時正在二家的中間，中間有盆栽，我在那裡打掃」，被告所供有其
       可信度。
     (3)至於告訴人以照片描述的血跡地點（原審卷第六二頁），與案發當日的現場
       照片相較（相驗卷第四二－四三頁），過度偏左，則告訴人以照片描述的李
       振文倒下位置（原審卷第六０頁，即李振文站在自家前庭內側，往外倒下去
       ），如果扣除告訴人對血跡處過度偏左的描繪，並扣除兩家中間擺放的盆栽
       、雜物（見相驗卷第一三頁上方照片），不容易合理想像被告乙○○站立的
       位置，可能是指被告侷促地站在盆栽、雜物邊，靠甲○○○家前庭的內側，
       也就是說，乙○○反而站得比李振文更靠近甲○○○家前庭內側，兩相比較
       ，事發時雙方之相關位置以被告所述較為可採。
     (4)證人丙○○在九十年九月二十六日供稱：「乙○○從家拿一把掃把出來到死
       者家前，死者見狀就持棒欲打乙○○，乙○○以手持之掃把隔開木棒」該份
       筆錄的文字十分簡略，然仍可推測其真意為：
       這個「來到死者家前」的說法雖然十分不精確，與被告所說「正在二家的
         中間，中間有盆栽，我在那裡打掃」，並不矛盾。而丙○○所說乙○○來
         到死者家前，指的應該不是到了甲○○○家前庭內側。
       證人丙○○未提到乙○○拿掃把隔開之前在掃地，反而似乎是說死者看到
         乙○○拿掃把出來，才持棒打乙○○，疑與被告所辯解及證人後來所說「
         被告拿掃把，順手抵擋李振文攻擊」的情節不符，而細究此說法之由來：
         (甲)這樣的出入，可能是出於證人丙○○刻意配合被告乙○○的說法，而有
           迴護被告的嫌疑。
         (乙)然而，卻也可能是雙方肢體衝突開始後（有一方發動攻擊後），散步中
           的證人才注意到，而未注意到攻擊前的細節，惟當了目擊證人後，這位
           證人卻努力回憶，而有記憶重新補遺、建構的情形，導致細節與事實有
           所出入。在沒有跡象顯示這位證人與被告有特殊交情的狀況下，難以推
           論證人故意作偽證。
         (丙)當然，也有可能是證人過度簡約的描述，造成誤會。
       總之，證人丙○○上開證詞仍有其可參考性。
     (5)丙○○在九十一年十二月四日說「死者從自己家裡的屋簷下拿了一支裝飾用
       的長條木條，走到屋簷和馬路的交岔附近，被告乙○○在自己家的屋簷和馬
       路的交岔附近，手裡拿一支圓圓的掃把在掃地，死者拿長木條往被告乙○○
       打下去，被告乙○○拿掃把把他隔開」，則是說「被告乙○○在自己家的屋
       簷和馬路的交岔附近‧‧‧在掃地」既有「附近」的說法，也十分概括，很
       難說他講的乙○○掃地位置就不是被告說的「兩家中間的位置」。
     (6)至於丙○○在九十二年三月二十四日說「（問：所以衝突的發生是在死者與
       被告各持木棒與掃把，各自從自己的家裡前庭，向死者死亡的地點移動，然
       後發生衝突，死者才因衝突而倒臥在死亡的地點？）答：是的。」提到雙方
       都有移動，卻與被告說不曾移動位置的說法，有所出入。到底有沒有移動，
       十分細瑣，證人未必注意到，也未必記得清楚，證人可能出於勉強而回答，
       就會出現不符的狀況。當然，要強調這樣的出入，也可以說證人證詞不當然
       可信。
八、扣案物證之評價：
（一）雖然證人丙○○和被告的說詞，在「被告拿掃把隔開之前，是否在掃地」「被
      告有無移動位置」二節，有前面提到的疑點存在；但是，對於「李振文拿扣案
      的長形木條打過來，被告乙○○持扣案的掃把隔開」的說法，卻與扣案長形木
      條的沾血、迸裂情形及扣案掃把的破裂、凹陷情形吻合：
    (1)【木條一端沾血的意義】
      扣案的長形木條，長一‧七公尺，一端沾有一片噴濺的血跡（相驗卷第一三頁
      下方照片）。為什麼木條的一端會沾有一片噴濺的血跡？法官認為，死者既
      然是倒下時、倒下後出血，則被告手上拿的掃把或木棍，應該會繼續拿在手上
      ，或者放到別處，而不致於沾到死者的血。因此，這個木條應該就是死者所拿
      ，貼著身體而噴濺到血。
    (2)【木條另一端沾土，外表呈灰色，以及中間碎裂的意義】
      扣案的木條另一端沾土，外表呈灰色，可以研判該木條放在屋外，日曬雨淋已
   久；也可以看出該裝潢用木條的材質本來就不堅硬，加上有半邊下挖而呈弧
      形凹入，更是薄而脆，久經日曬雨淋，就更不堪受力；而迸裂的位置就在約一
      公尺處、下挖而呈弧形凹入、較薄而脆的一邊（相驗卷第一三頁下方，及第一
      四頁，與第三０頁下方照片）。如果該下挖而呈弧形凹入、較薄而脆的一邊
      受力，造成迸裂是自然的事情。
    (3)【掃把的竹柄破裂、竹柄約三分之二位置凹陷的意義】
      扣案掃把的竹柄破裂（相驗卷第三０頁下方照片）、而全長一‧一公尺的掃把
      ，在竹柄約三分之二位置凹陷（相驗卷第一四頁照片，照片縮小後的全長七‧
      二公分，竹柄長五‧二公分，自竹柄頂算起三‧七公分長的位置有一處凹陷）
      。該竹柄雖然不堅硬，但是竹子的韌性卻還是可以看得出來。該凹陷處，疑為
      竹柄破裂時的受力點。
    (4)從而，該質地相當脆的木條從上打下來，而以該掃把竹柄隔開，木條約一公尺
      處的一個角就打在竹柄約三分之二位置處，造成竹柄凹陷、破裂，木條約一公
      尺處、下挖而呈弧形凹入、較薄而脆的一邊也因而碎裂，迸裂後的尖細木片翹
      起挫傷李振文左鼻翼鼻甲，是一個合理的推斷。這個推斷，也與被告乙○○、
      證人丙○○所說「李振文拿扣案的長形木條打過來，被告乙○○持扣案的掃把
      隔開」的說法相吻合。
    (5)再者，李振文聽聞妻子被乙○○潑水後，其盛怒可以想見，確實比較有攻擊乙○○的動機。如果要說「乙○○對甲○○○潑水後，再接續強力攻擊未與他衝
      突的李振文」，在情理上是比較難以想像的。
（二）至於起訴書所謂「本案扣案證物掃把一把及木條一支，經本署檢察官於偵查中
      當庭勘驗（九十二年四月十六日偵訊筆錄參照），掃把木柄及木條正面均沾有
      銀白亮粉，顯見二者應屬同一人所有且放置於同處，因某種緣故而同時沾有銀
      白亮粉；被告雖辯稱天天以該掃把打掃，然竟不知掃把木柄沾有銀白亮粉，是
      被告上開辯詞已有可疑。」
    (1)檢察官一直懷疑被告說謊，而掃把沾有銀白亮粉，更是讓檢察官起疑，因而追
      問「（問：這支掃把根本不是事發當天你拿來的工具，是不是？）答：是這支
      掃把沒錯。」「（問：那豈有天天在使用的掃把會沾有金粉，且你稱天天在使
      用該掃把，竟然不知道上面有金粉？）答：我不知道。」‧‧‧「（問：你反
      擊的工具並非掃把，而是圓形木棍，事發後你隨便拿該掃把假稱為反擊工具，
   以致不知道該掃把沾有金粉，是不是如此？）答：真的是掃把。」（偵查卷第
      九頁）
    (2)然而，經偵查檢察官於審判中與雲林縣警察局聯繫結果，確認扣案長形木條、
      掃把上的銀白亮粉是鑑識人員檢驗指紋時使用的粉末，蒞庭檢察官與告訴人、
      告訴代理人討論後，已確認這個部分是個誤會（原審卷第五一頁），所以不能
      以被告不知被告不知掃把木柄沾有銀白亮粉來彈劾被告供詞之憑信性。
（三）扣案長形木條的沾血、迸裂情形，及扣案掃把的破裂、凹陷情形，足以印證了
      被告乙○○和證人丙○○的說法。
九、是否有鋤頭柄的存在：
（一）警員到場時，被告家門口確有一把鋤頭柄，隨後立即為被告或其家人藏匿：
    (1)處理現場的警員曾既塘，於檢察官訊問時，說「當天我接獲報案，到達現場時
      ，死者被他太太扶坐著在案發現場地上血跡點，我就趕快聯絡救護車，乙○○
      則站在他家門前，我就問乙○○怎麼回事，乙○○回答說和死者發生衝突，我
      就勘查現場，死者家門前有一支長條形的裝潢用木條，有斷裂並沾有血跡，死
      者家門前並沒有發現掃把，乙○○的家門前地上則有一支圓形鋤頭木棍，我一
      開始直覺上以為是乙○○持裝潢用木條攻擊死者，所以只有查扣那支裝潢木條
      ，沒有去注意到鋤頭木棍，後來救護車就把死者載走了，我就帶乙○○回去做
      筆錄，回到派出所後乙○○說死者拿木條攻擊他，他拿掃把反擊，結果死者自
      己跌倒，於是我就帶著乙○○再回到事發現場，乙○○就從他家門前的花盆間
      旁邊拿出一支掃把，掃把柄有破裂，這支掃把是乙○○拿給我的，但那一支鋤
      頭木棍不見了，我問乙○○，乙○○說拿去丟掉了。」（相驗卷第二００－二
      ０一頁）
    (2)被告辯解說「警察到我就跟他報備，我跟他急救時我家門口沒有這支鋤頭柄，
      急救之後才看到鋤頭柄在九重葛、鐵樹旁邊，警察下車我有跟他們報備，我們
      這裡從來沒有這種東西，後來才發現這東西，我有跟管區說。」（原審卷第一
      一四頁）
    (3)被告的辯解與常情不合，而曾既塘只是在執行公務，應該沒有刻意冤枉被告的
      必要。從而信曾既塘的說法應較可信，亦即「警員到場時，被告家門口確有一
      把鋤頭柄，隨後立即為被告或其家人藏匿」，接著要探究藏匿鋤頭柄之動機。
（二）被告或其家人，藏匿鋤頭柄之動機：
      至於被告或其家人，為何要藏匿鋤頭柄，則需要要依賴推理、想像：
    (1)第一種可能，當然是心虛。檢察官就是懷疑乙○○拿該鋤頭柄打李振文，李振
      文拿扣案的木條隔開，因此，乙○○才有必要在李振文倒地大出血後，為消滅
      犯罪證據，隱匿鋤頭柄。法官也認為，確實有這樣的可能。
    (2)但也不能排除「過度保護自己」的可能。從告訴人甲○○○在案發後第一次接
      受調查時，所做與鑑定結果完全不符的供述「乙○○持一支木棍類似鋤頭柄，
      往我丈夫身上猛打好幾下，直到我丈夫倒下才罷手」「打頭部及上半身」，不
      能排除「告訴人在警員到現場之前，即已對被告宣告，她看到被告拿鋤頭柄往
      死者頭部、上半身猛打好幾下」的這種可能性。如果是這樣，那麼，被告考慮
      到未來將要面對「拿鋤頭柄猛打死者」的指控，心裡慌亂之下，自己或請家人
      找機會隱匿鋤頭柄，是有可能。
    (3)這兩種可能的狀況，都是「被告的心念」，但縱然有鋤頭柄之存在，因無任何
      事證足以證明被告有遭受鋤頭柄或任何硬物攻擊，所以被告或其家人縱有藏匿
      鋤頭柄，亦不足為被告不利之認定。
十、依現有所存在之證據，並不足以認定被告有罪，本於【無罪推定】之原則，應認
    為被告無傷害被害人李振文之行為：
（一）被告乙○○、證人丙○○，在「李振文持木條攻擊乙○○，乙○○拿掃把隔開
      」這重要的情節上，供詞相符，也與扣案長形木條、掃把的破裂、凹陷狀況吻
      合，是相當合理的。
（二）鋤頭柄的消失，雖不能完全排除被告「心虛」的可能。而被告乙○○、證人丙○○，對於「被告拿掃把隔開之前，是否在掃地」「被告有無移動位置」二個
      細節的說法，有一些瑕疵。因此雖不能完全排除「被告拿鋤頭柄攻擊死者，死
      者拿長形木條隔開」的嫌疑，但並無任何直接事證可支持「被告拿鋤頭柄從上
      而下正面攻擊死者頭部，死者拿長形木條隔開」的推定，且檢察官亦無法舉證
      證明被告有拿鋤頭柄攻擊死者，當然不能認定被告有拿鋤頭柄攻擊死者。
十一、被告的行為，不能成立過失傷害或過失致人於死罪責
    雖然依現有事證，無法證明被告有攻擊行為，然而被告的行為，是否會成立過失
    傷害或過失致人於死罪責，而變更檢察官起訴法條，加以處罰？或是被告有預見
    死者李振文若情緒失控、血壓高升，將導致腦血管破裂，而故意激怒死者等情：
（一）按刑法第十四條第一項規定「行為人雖非故意。但按其情節應注意，並能注意
      ，而不注意者，為過失。」，所以被告應有故意或過失傷害被害人李振文之行
      為才可能論處被告之罪責。
（二）被告對於被害人李振文之死亡是否有預見：
    (1)被告原先吵架的對象係甲○○○，而非被害人李振文，如果認為被告「向甲○○○潑水，讓李振文知道，李振文因而情緒失控、血壓高升，導致腦血管破裂
      」，所以導致腦血管破裂，如此將使因果關係無限上綱，況缺乏證據足以認定
      被告對甲○○○潑水時，可以注意到這樣的後果。
    (2)而就前面推定的事實「李振文持木條從上而下攻擊乙○○，乙○○拿掃把隔開
      」，被告突然受到從上而下的木條攻擊，拿掃把隔開，應該是適當的防禦，難
      以要求被告在這種情狀下，必須做其他的選擇。因此，難以要求被告應該注意
      「隔開後木條會斷裂，迸裂的尖細木片會刺傷李振文鼻甲」。
    (3)綜合以上的說明，本院認為，也欠缺證據足以證明被告有過失傷害或過失致人
      於死的犯罪行為。
十二、綜合上情，相互參酌：(一)法醫師的鑑定認為被害人李振文係因突發自然病變而死
    ，並未遭受攻擊。該鑑定係國內最權威的法醫研究所所為之鑑定，並就告訴人之
    質疑函覆說明，觀其鑑定報告及說明，與論理法則及經驗法則相符，應可採信。
    鑑定結果既然顯示被害人李振文未遭受攻擊，所以被告所供「遭被害人李振文持
    木條從上而下攻擊，渠拿掃把隔開，隔開後木條會斷裂，迸裂的尖細木片刺傷李
    振文鼻甲等情，尚可採信。(二)告訴人雖一再強調被害人李振文係遭被告以鋤頭柄
    毆打，然而其說法與鑑定結果不合，告訴人之指訴有瑕疵，也沒有補強證據支持
    告訴人之說法，所以本院無法因告訴人之指訴遽認被告有罪，(三)證人丙○○之說
    法與被告大致相符，而扣案長形木條的沾血、迸裂情形，及扣案掃把的破裂、凹
    陷情形，又足以印證被告和證人丙○○的說法，所本院認為被告之供詞較為可採
    。(四)沒有事證足以證明被告有攻擊被害人李振文之行為，更沒有證據顯示被告有
    傷害被害人李振文，且被告預見李振文會因而死亡。縱然因被告之阻擋讓被害人
    李振文所持攻擊被告之木條斷裂，而迸裂的尖細木片刺傷李振文鼻甲，然此不獨
    為被告無法預見，且被告阻擋之行為與李振文之死亡亦無因果關係。是以，本件
    除告訴人單一存瑕之指訴外，並無其他積極證據足以證明被告有傷害被害人李振
    文犯行，其證明難謂達一般人可確信其為真實之程度，揆諸前揭說明，被告被訴
    上開之罪尚屬不明證明。此外，公訴人亦未能提出其他足以證明被告有罪之證據
   。基於檢察官（及告訴代理人）所提出之證據，不足為被告有罪之積極證明，或
    其闡明之證明方法，無從說服法官形成被告有罪之心證，被害人李振文的不幸死
    亡，雖然令人遺憾，然基於無罪推定之原則，自應仍為被告無罪之諭知。
十三、原審判決已詳細敘明卷內證據並不足以認定被告有罪，因而以不能證明被告犯罪
    ，諭知被告無罪，核無不合。檢察官上訴意旨指摘原判決採證不當，為無理由，
    應予駁回。
據上論結，應依刑事訴訟法第三百六十八條，判決如主文。
本案經檢察官張佩珍到庭執行職務。
中    華    民    國      九十四      年      一      月      十七      日
                                  臺灣高等法院臺南分院刑事第六庭
                                      審判長法官  蔡    崇    義
                                            法官  侯    明    正
                                            法官  吳    永    宋
右正本證明與原本無異。
檢察官如不服本判決，應於判決送達後十日內向本院提出上訴書。
                                      法院書記官  陳    明    芬
中    華    民    國      九十四      年      一      月     十七      日
附件一：【證人甲○○○的證詞有瑕疵，不能採用】
     (一)檢察官用來證明被告持木棍攻擊李振文證人，只有一個人，就是李振文的妻
       子甲○○○。這位證人在九十三年四月十四日的審判庭上，接受檢察官詰問
       時，表示：
        問：死者與被告打架之前，被告與妳有何口角？
        答：他欺負我，水潑整身，好像要打我，我就跑到我先生那裡，他看到我先
            生過來，沒二分鐘就把他打死。
        ‧‧‧‧‧‧‧‧‧‧‧‧
        問：妳跑出去作什麼？
        答：跑回我們另一個房子找我先生。
        問：另一個房子離現場多遠？
        答：差不多從這法庭到公園的遠，來往二分鐘。
        問：妳出去找妳先生作什麼？
        答：他去園裡，剛好回來，我也沒有跟他說什麼，看到我身上濕的他就衝過
            去。
        問：妳先生有問妳發生什麼事情？
        答：沒有，我女婿來問，說為何不去報警，他就跑過去，來不及。
        ‧‧‧‧‧‧‧‧‧‧‧‧
        問：妳沒有跟別人說發生什麼事情，為何女婿要報警？
        答：他在擦車，我說乙○○把我淋的一整身，就那麼巧我先生回來聽到。
        問：妳先生騎機車過去，妳有無跟過去？
        答：我跟著過去，他一下子把他打死。
        問：妳騎機車跟妳先生回去現場有無聽到妳先生與被告吵架？
        答：他要過去問，還來不及問，被告就跳過去打他，轉身而已就打他，打到
            身上。
        問：妳有聽到妳先生罵被告？
        答：他跳下去，沒有讓他問的機會，沒有二分鐘的時間。
        問：妳有無看到死者拿什麼東西？
        答：空手沒有拿東西。
        問：妳在檢察官那裡說妳先生有拿一支長的木棒？
        答：那是他們自己說的，不知道這支，還是他太太拿去藏起來那支。
        問：（請審判長提示長形木條給證人看）那天現場有看到這法庭這長形木條
            ？
        答：沒有。
        ‧‧‧‧‧‧‧‧‧‧‧‧
        問：妳有看到他們吵架過程？
        答：我跟後面來，他就打過來，他人就倒下去。
        ‧‧‧‧‧‧‧‧‧‧‧‧
        問：被告有拿什麼東西？
        答：一支棍子，就打他。
        問：知道棍子長什麼樣子？
        答：知道是棍子，他拿棍子打我先生。
    問：棍子是什麼樣棍子？
        答：我只知道是棍子。
        ‧‧‧‧‧‧‧‧‧‧‧‧
        問：警察來時妳有跟警察說被告拿棍子打妳先生？
        答：被告跟警察搶棍子去藏起來。
        問：妳有跟警察說被告是拿哪支木棍打妳先生？
        答：他們在那裡搶，他就拿另外一支跟警察交換。
        問：還有什麼要補充？
        答：人被打死，被告很惡質（證人當庭哭泣），要判重一點。
            若沒有把他抓去關，讓他在外面逍遙。
            事實上人是被他打死。
            打死人不用關，每個人都敢打死人。
            他在賣花盆，生意不好，我也有跟他買。
            他人實在惡質，就這樣把人打死，他什麼也沒有交代。
            沒有抓去關，到處拜託人幫忙，判官大人要照公道。
            看我們老實，就害死我們。
        問：請妳看法庭這一支長木棍、一支掃把？
        答：這都是他做手的，我沒有看過。
        問：被告是拿這二支其中一支？
        答：我看到一支扁扁的整支沾到血，他太太丟在花盆旁邊讓警察撿回派出所
            ，乙○○拿的那支棍子要拿進去家裡藏，沒有藏又拿出來要打我們，打
            到警察來，跟警察搶那隻棍子，後來就拿一支小的跟警察換過來。
    (二)但是，這位證人以前作的筆錄內容，卻可以看出有很不一樣的說法：
      九十一年九月二十六日警訊筆錄（相驗卷第七－八頁）：
        問：李振文為何會被乙○○毆打？事發經過為何？
        答：九十一年九月二十五日十八時左右，我站在我宅前與鄰居說話，乙○○
            當時在他宅前屋簷下泡茶，他可能聽不慣我與鄰居說話，即持一杯水潑
            向我身體，致我頭部被潑濕，兩人因此口角，後來我不理他，即離開現
            場至離現場約一百公尺處我另一住宅，跟我女婿林木根說被潑水經過，
            我丈夫當時亦在旁邊，聽後即騎機車說要去找乙○○理論，我怕發生事
            情，即跟在後頭，當我丈夫騎車抵光明路二－二三號宅前，將機車停在
            屋簷下，我即發現乙○○持一支木棍類似鋤頭柄，往我丈夫身上猛打好
            幾下（未計算幾下），直到我丈夫倒下才罷手，我立即趨前將我丈夫扶
            著對乙○○說「你將人打死了，你還不幫忙救」，他非但不幫忙，還持
            木棍跑進去他宅內，我見我丈夫不醒人事，且鼻嘴一直流血不止，即放
            著再跑回另一住宅叫我女兒及二女婿吳文仁過來幫忙救，我女婿並打電
            話報警。
        ‧‧‧‧‧‧‧‧‧‧‧‧
        問：你看見乙○○持木棍打你丈夫，係打他身體何部位？
        答：我知道他持木棍往我丈夫身上猛打，有打頭部及上半身。
        ‧‧‧‧‧‧‧‧‧‧‧‧
        問：你丈夫當時是否有持兇器反擊乙○○？
        答：我丈夫當時手上並沒有持任何兇器，也沒有打乙○○。
        問：警方在現場查獲沾有血跡之木條棒乙支，是否係乙○○打你丈夫的兇器
            ？
        答：我當時看見乙○○手中拿的是一根圓形木棍，並不是警方查扣的這支木
            條棒。
      九十一年九月二十六日檢察官訊問筆錄（相驗卷第一七頁）：
        問：請述當天妳所目睹情形？
        答：乙○○拿了一支圓形的棍子一直打我先生，打完之後，棍子就拿回去藏
            在家裡。
      九十一年十二月四日檢察官訊問筆錄（相驗卷第一一三－一一五頁）
        問：事情發生時妳有無在現場？
        答：我從我家走出來時，被告乙○○就拿一個塑膠罐裡面裝有水向我潑來，
            ‧‧‧並一直罵我且要打我，我就騎機車去找我先生。
        ‧‧‧‧‧‧‧‧‧‧‧‧
        問：妳跟妳先生說什麼？
        答：我把經過情形講給我先生聽，我先生說要回去問是怎麼一回事。
        問：妳先生如何到事故地點？
        答：他騎機車過去的，我也騎機車跟在他後面。
        問：死者和被告乙○○相衝突時，妳有無看到？
        答：有。
        問：詳細情形為何？
        答：我先生騎車到我家屋簷下，我也到了，我先生機車才停好，被告乙○○
            就拿一支大的棍子朝我先生打。
        問：打那個地方？
        答：我也沒看清楚，只知道被告乙○○拿那支大棍子舉得高高的朝我先生打
            了。
        問：再來呢？
        答：我先生拿一支長木條，被告乙○○拿那支大棍子又朝我先生打來，我先
            生拿那支長木條阻擋，被告乙○○打下去以後再把我先生往後推，我先
            生就向後倒。
        問：妳先生往後倒，再來呢？
        答：我把我先生的頭抱起來，我先生的頭跟臉都是血。
      九十二年三月二十四日檢察官訊問筆錄（相驗卷第一八六－一八八頁）
        問：被告如何移動他的身體？
        答：被告拿一支棍子從他家門前跳過二家之間由高低落差的前庭走廊，衝到
            我家門前與我丈夫發生衝突。
      九十二年四月十六日檢察官訊問筆錄（偵查卷第九－一０頁）
        問：死者和被告衝突時，妳到達現場了嗎？
        答：我到達現場了，我跟在後面，我先生拿長條木棒，被告拿圓形木棍從他
            家跳過來，我先生把木棒舉高，被告拿木棍從上面打下來，木棒就斷了
            ，被告還推我先生，我先生就向後倒，被告就立刻拿木棒往他家跑，我
            就喊說乙○○你打死人，你不要藏，被告就把木棍丟在他家門前。
        問：死者鼻翼是如何戳傷的？
        答：我先生持的木棒被打斷時被戳傷的。
    (三)核對甲○○○多次供詞，並參考法醫師鑑定結果，可以發現：
      九十一年九月二十六日案發後的第二日，甲○○○向警察、檢察官講說乙○○拿一支木棍猛打空手的李振文頭部、身體，打到李振文倒下為止。
      接著，九十一年九月二十七日法醫師解剖鑑定、九十一年十月四日提出鑑定
        書後，已確定李振文的死因是右後大腦動脈破裂出血，死者的身體或頭部找
        不到有受類似鋤頭柄圓棍毆打的痕跡，惟李振文倒地之前遭斷裂之器物，刺
        中左鼻翼鼻甲裂傷。
      法醫師鑑定後，甲○○○即於九十一年十二月四日、九十二年三月二十四日
        、九十二年四月十六日的檢察官訊問時，更改供詞，說李振文不是空手，而
        是持長形木條抵擋被告的木棍攻擊，因為木條被打裂而戳傷左鼻翼鼻甲。
      同樣一件事，經過只有短短幾分鐘，應該不會很複雜；而這是自己的丈夫與
        人衝突後死亡的事情，應該是很重大的。一件如此重大，又不複雜的事情，
        如果甲○○○真的有看到，為何前後的說法有這麼大的差異？所
        以本院認為甲○○○的證詞可信度極低，無法為本案判斷依據。
    (四)甲○○○的證詞，有前面所不堪檢驗的狀況，這在偵查中就出現了，起訴書所
      說的「‧‧另訊之證人甲○○○，則迭於警詢時及本署檢察官偵查中堅稱被告
      是持木棍攻擊被害人，雖本案關鍵證物木棍始終未尋獲，然被告辯稱伊是持掃
      把云云，已尚難驟信。」推論稍嫌薄弱。
附件二：被告乙○○之證詞：
      九十一年九月二十五日警訊筆錄（相驗卷五－六頁）：
        問：發生時地為何？
        答：九十一年九月二十五日十八時八分，在口湖鄉○○村○○路二－二三號
            李振文宅屋簷下。
        問：發生經過情形如何？
        答：‧‧‧我見她不可理喻，因此隨手拿起一杯水潑向她身體（未潑中），
            甲○○○心有未甘，因此打行動電話叫李振文過來，約過五分鐘李振文
            騎機車返家，將機車停妥後，在他宅大門旁拿起一根房屋裝潢用之木棒
            衝到我屋前，往我頭部打過來，我即隨手拿起屋簷下一支掃把架過去，
            他即後退，因道路較房屋高落差約六十公分，他因此向後仰倒在他家屋
            簷下（倒下前他還說要死給我），我見他倒地後不醒人事，且鼻子流血
            ，我立即做急救措施，壓他胸部，拍背部及壓心臟，並呼喊他名字，見
            他沒反應。（在他倒地時，我太太剛好從外面回來，我叫她趕快叫救護
            車）後來他女婿「木珍」見狀跑過來，就以拳頭往我身上打，我才放下
            李振文回到我宅前路上。
         問：李振文持木棒打你時，你是否受傷？你與李振文發生衝突現場是否有
             其他人目睹？
         答：我被李振文持木棒打過來時，因我即時持掃把架開，因此未被打中身
             體，所以未受傷。發生衝突當時現場有鄰居丙○○（住梧北村光明路
             二－三一號）目睹。
        九十一年九月二十六日檢察官訊問筆錄（相驗卷第二０－二二頁）：
          問：九十一年九月二十五日下午六點多，你因何故與死者發生吵架？
          答：是因死者太太一直罵我，並抓我前胸，我就拿起一杯水潑她，她就叫
              死者回來，死者回來後，從屋前拿起一支木棒，我剛好在掃地，手上
              拿著一支掃把，死者拿木棒向我打來，我就拿掃把隔開，我就看到死
              者臉部左鼻樑流血、後仰倒地，因地面高低落差，死者跌倒後腦勺撞
              到地上，碰的一聲，很大聲，我就馬上上前急救，用手壓他心臟，此
              時死者女婿看到，以為我在打死者，就用拳頭打我，我就說救人要緊
              。
        九十一年十二月四日檢察官訊問筆錄（相驗卷第一一九－一二二頁）：
          問：請把當天情形詳述？
          答：當天甲○○○一直罵我，罵我絕子絕孫，我就回說妳罵完了沒有，她
              還一直罵，我就拿一杯清水往她身體旁邊潑，目的要叫她不要再罵，
              我並沒有潑到她，那時地上有臉盆，臉盆裡面有水，甲○○○就用那
              個水把自己潑濕，後來她就騎機車回去了，然後她先生就來了，我當
              時沒注意，死者拿長木條就往我打來，並罵我「幹你娘，給你死，死
              給你埋」，我就用拿掃把把他隔開，死者就往後倒，死者往後倒後，
              我就馬上施予急救。
          ‧‧‧‧‧‧‧‧‧‧‧‧
          問：何時才知道死者出現？
          答：一直到死者衝出來罵我，我才知道他回來了，要不然我也不知道。
          問：衝突的地點在何處？
          答：在死者家的屋簷前面，我那時正在二家的中間，中間有盆栽，我在那
              裡打掃。
          ‧‧‧‧‧‧‧‧‧‧‧‧
          問：死者臉上的傷如何來的？
          答：死者拿長木條打我時，我回擋回去，長木條斷了，長木條去倒戳到死
              者自己的臉。
        九十二年三月二十四日檢察官訊問筆錄（相驗卷第一八八－一九０頁）：
          問：衝突發生時，你人是否站立不動？
          答：是的。
          問：你當時人在何處掃地？
          答：在我家門前。
          問：死者是否陳屍在死者家門前？
          答：是的。
          問：如果你是在你家門前掃地而沒有移動身體，為何衝突發生後死者會陳
              屍在死者的家門前？
          答：死者手持一支很長的木條，嘴裡罵著三字經並打我，我拿掃把抵擋，
              之後死者自己倒退，因死者家前庭有高低落差，死者自己倒下去的。
        九十二年四月十六日檢察官訊問筆錄（偵查卷第六－九頁）：
          問：這支掃把平常有無在使用？
          答：有。
          ‧‧‧‧‧‧‧‧‧‧‧‧
          問：這支掃把根本不是事發當天你拿來的工具，是不是？
          答：是這支掃把沒錯。
        九十三年二月二十七日審判中的檢察官詢問筆錄（本院卷第七三－七九頁
          ）：
          問：案發當天有與甲○○○發生爭執？
          答：她一直罵我絕子絕孫，我叫她不要再罵我，並拿一杯清水潑她，沒有
              潑到，地上有我泡茶的水，用臉盆裝，她自己拿起來淋濕。
          ‧‧‧‧‧‧‧‧‧‧‧‧
          問：後來知道她去那裡？
          答：不知道。
          問：過多久她先生就來？
          答：‧‧他來的時候我沒有注意。
          ‧‧‧‧‧‧‧‧‧‧‧‧
          問：李振文過來有無說什麼？
          答：他過來我不知道，頭低低的，那裡有種樹木，我在那裡掃落葉，我有
              時一天打掃三、四次。
          問：他過來說什麼？
          答：他過來就罵我要讓我死，我就擋他。
          問：他還沒有罵你之前你有無看到他？
          答：沒有。
          問：他走過來找你，你有無看到這人？
          答：沒有，我在他打我及罵我時，我擋他，我才知道他過來，鄰居大家不
              錯，也不知道他會打我。
          問：先罵還是先打？
          答：罵及打我一起，速度算快，我用掃把擋他，我跑也跑不掉。
          問：他是從你的正面過來還是側面？
          答：算是正面，我當時頭低低掃地，他打過來我就擋起來。
          問：掃地地方與你擋他的地方你的腳有無移動？
          答：他站在他家向我打過來，我都沒有移動，來也沒有說什麼就打我。
          ‧‧‧‧‧‧‧‧‧‧‧‧
          問：李振文用什麼東西打你？
          答：扣案長木棍，那是裝潢的廢料，是用來燒開水、蒸糕。
          ‧‧‧‧‧‧‧‧‧‧‧‧
          問：你說死者打你時，死者家屬有人在現場？
          答：沒有。
          ‧‧‧‧‧‧‧‧‧‧‧‧
          問：他倒下之後如何處理？
          答：我就趕快跟他急救。
          問：有無叫他家人出來？
          答：我馬上請我太太叫救護車。
          問：有無叫他家人出來？
          答：他們家平常沒有半個人，只有甲○○○一人住在那裡。
          ‧‧‧‧‧‧‧‧‧‧‧‧
          問：他的鼻子流血如何來？
          答：他自己摔的我不知道。摔的時候是否被木材碎片插到我不知道。
          問：死者家屬何人先到？
          答：甲○○○，跟著是女兒、女婿。
          問：死者躺在地上，手上是否拿著木棍？
          答：掉在死者旁邊。
          問：掃把放在那裡？
          答：掃把也是放在九重葛那裡。
          問：死者女兒、女婿來時有無拉扯？
          答：他女婿來時說不用我急救，還跟我拉扯‧‧
          ‧‧‧‧‧‧‧‧‧‧‧‧
          問：李振文如何打你？
          答：他的速度很快，我無法比。
          問：李振文是由上往下還是由下往上或著拿木棍往你身體方向刺？
          答：由上往下打我，我當時在掃地，我就用掃把橫擋。
附件三：證人丙○○之證詞：
      九十年九月二十六日檢察官訊問筆錄（相驗卷第一六－一七頁）：
        問：九十一年九月二十五日下午六點五分，李振文與乙○○發生爭吵時，你
            有無在場？
        答：有，當時死者從屋角拿一支木棒，乙○○從家（二－二四號）拿一把掃
       把出來到死者家前，死者見狀就持棒欲打乙○○，乙○○以手持之掃把
            隔開木棒，死者向後仰倒地不起，乙○○見狀上前壓其心臟急救，之後
            我就不知道。
      九十一年十二月四日檢察官訊問筆錄（相驗卷第一一０－一一三頁）：
        問：請詳述當時發生情形？
        答：當天我吃完飯到外面來散步，走到被告乙○○家的隔壁，我看到死者騎
            機車從加油站那邊過來，機車停好後，死者從自己家裡的屋簷下拿了一
            支裝飾用的長條木條，走到屋簷和馬路的交岔附近，被告乙○○在自己
            家的屋簷和馬路的交岔附近，手裡拿一支圓圓的掃把在掃地，死者拿長
            木條往被告乙○○打下去，被告乙○○拿掃把把他隔開，然後我就看到
            死者往後倒了。
        （接著檢察官請證人與法警，模仿李振文持木條從上而下往乙○○頭部打過
        來，乙○○持掃把隔開的樣子，模仿的照片則附在相驗卷第一二四頁）
        ‧‧‧‧‧‧‧‧‧‧‧‧
        問：當時你距離事故地點多遠？
        答：約有一間房子四公尺遠。
        ‧‧‧‧‧‧‧‧‧‧‧‧
        問：有無看到被告乙○○在隔開死者一擊之後再行反擊死者？
        答：沒有，被告乙○○只有隔開那一下而已。
        問：死者如何拿那支長木條？
        答：死者一隻手 握住長木條的尾端，另一隻手握在距離尾端約三十公分。
        ‧‧‧‧‧‧‧‧‧‧‧‧
        問：現場還有誰目擊？
        答：只有我們三人，其餘都沒有。
        問：死者的太太有無在場？
        答：沒有。
        問：事件發生後，被告乙○○作了那些動作？
        答：被告乙○○有對死者急救。
        問：如何急救？
        答：被告乙○○朝死者的胸部推壓。
        問：再來呢？
        答：被告乙○○的太太聽到被告乙○○的叫聲從房間跑出來，被告乙○○就
            趕快叫他太太叫救護車，再來我就回家了。
        問：直到你回家前死者的太太來了沒？
        答：來了，在被告乙○○對死者急救時，死者的太太騎機車從加油站過來。
        ‧‧‧‧‧‧‧‧‧‧‧‧
        問：整個過程中，有無聽到死者說了什麼話？
        答：他們二人都沒有相罵或口角，只有死者說了一句「幹你娘，摸（台語）
            給你死」。
        問：你有無看到死者臉部流血？
        答：沒有。
        問：被告乙○○有無說什麼話？
        答：沒有，就直接拿掃把擋了。
      九十二年三月二十四日檢察官訊問筆錄（相驗卷第一八四－一八五頁）：
        問：衝突發生時候，被告從梧北村光明路二－二四號拿掃把到梧北村光明路
            二－二三號死者家門口前庭處發生衝突？
        答：是的，如果被告沒有移動，怎麼有可能發生衝突呢。
        問：所以被告並不是站在原地不動？
        答：是的。
        問：所以衝突的發生是在死者與被告各持木棒與掃把，各自從自己的家裡前
            庭，向死者死亡的地點移動，然後發生衝突，死者才因衝突而倒臥在死
            亡的地點？
        答：是的。
        問：你確定被告並非站立不動而與死者發生衝突？
        答：是的。
        問：雙方衝突的時間有多久？
        答：不到半分鐘。
      九十三年二月二十七日審判中辯護人詰問筆錄（本院卷第七九－八五頁）：
        問：那天被告與死者發生的事情你知道？
        答：我從晚上吃完飯出來散步，從他那裡經過，我有看到，才知道。
        ‧‧‧‧‧‧‧‧‧‧‧‧
        問：當時看到情形？
        答：他在加油站騎機車進去，我不認識這人，進去之後拿一支木條出來，走
            出來在他們家門口與道路交界處發生事情。
        問：他騎機車從加油站這人是誰？
        答：死者。
        問：你不認識死者？
        答：不認識，我認識他太太。
        問：發生事情，是發生什麼事情？
        答：他拿木條出來，乙○○在外面掃地，他出來就打他，打他之後才喊聲，
            說幹你娘，乎你死，那聲很大聲。
        問：看到死者拿木條要打之前你有無看到他們吵架？
        答：之前沒有。
        問：聽到他們互相叫罵？
        答：沒有。
        問：看到他拿木條打下去之後看到什麼事情？
        答：只有一下，乙○○就擋住。
        問：乙○○用什麼擋住？
        答：他在那裡掃地，用那隻掃把。
        問：擋住之後發生何事？
        答：擋住之後他人就直直倒下去，我看那裡有高低落差。
        問：你說他直直往後倒？
        答：是。
        問：之後你看到什麼？
        答：看到乙○○救他。
        問：你有無過去看？
        答：我站在大路看過去。
        ‧‧‧‧‧‧‧‧‧‧‧‧
        問：你看到死者拿木條在打時，乙○○在做什麼？
        答：掃地。
        問：你當時有無跟乙○○打招呼？
        答：沒有。
        ‧‧‧‧‧‧‧‧‧‧‧‧
        問：你看到死者騎機車過來時，他拿木條過來，他是用跑還是用走的？
        答：他人是用半跑步的方式。
附件四：證據證明力與推理作用的關係
１按犯罪事實應依證據認定之，無證據不得認定犯罪事實，刑事訴訟法第一百五十四
  條第二項定有明文。所以，犯罪事實存在的依據，必須是客觀的「證據」，經驗法
  則本身不能單獨成為犯罪事實存在的依據，只有在決定證據之「證明力」時，才能
  以「經驗法則」作為證明力之依據。而犯罪事實的證據，皆指「積極證據」（即正
  面證據，用以證明犯罪事實存在的證據，而證明與犯罪事實「矛盾」之反面事實存
  在之證據，稱之為「消極證據」，亦即一般所稱的反證），積極證據依其證明事實
  與犯罪事實的關係，可分為直接證據與間接證據，「直接證據」可以直接證明犯罪
  事實的存在，「間接證據」只能證明「間接事實」的存在，尚須依據「經驗法則」
  ，並運用「論理法則」的推理作用，才能確認犯罪事實的存在，因此，證據的證明
  力實包括「證明力本身」（直接證明力）及「推理作用」（經驗法則及論理法則）
  二者，此時的推理作用實係間接證明力的「補充」（橋樑作用），可稱為「準證明
  力」或「準證據」，與證據同為犯罪事實之依據。不過，經驗法則是吾人基於生活
  經驗所得之「法則」，實際上是運用「歸納法」的結論，本有歸納法的缺陷，顯示
  在其法則性的「不穩定性」（即或然性及例外可能性），因此，經驗法則的法則性
  與證據的證明性，就穩定性而言，自不可同日而語，就此功能，經驗法則應該只有
  最小及最後的補充作用，適用上亦應確認該經驗法則與本案案情的「類似性」，及
  「無例外可能性」。經驗法則固然可以「替代」證據，作為犯罪事實存在的依據之
  一，仍有補充性及限縮性，任意擴大經驗法則之適用，將過度危及犯罪事的穩定度
  及確定性。起訴之卷證併送制度，使職司審判的法官在沒有被告反對質疑的狀況下
  ，就接觸不利被告的證據，雖然比較容易形成對被告不利的「偏見」，不過，過早
  的使用「經驗法則」，並廣泛的結合證據，更容易形成心證的「成見」，加上法官
  又有調查及審判案件的義務，將使被告陷於甚難挽回的境地，如此模糊過大的的經
  驗法則，使心證成為定見，致證據的影響力降低，而法官主觀的價值判斷影響力過
  大，推定被告無罪或中立公平法院的理想與現實脫節，造成案件不穩定，遷延時日
  ，勢所難免。
２證據的「證明力」源自「感官的印象」，係經驗的直觀現象，證據本身對人直接顯
  示事實狀況，一般而言都是對外在的物質及行為，所為之中立的描述陳述，但是人
  的內心意思如何？除非明顯可以顯示其內心意思外，仍須解釋之，此時亦須使用「
  經驗法則」作為解釋之依據，但同時也有經驗法則之不穩定性問題。經驗法則既是
  「或然性」的法則，性質上其所欲證明的「事實」，當然有合理的其他可能性（合
  理懷疑）存在，在運用經驗法則補充或解釋證據之證明力時，應將證明犯罪事實存
  在與排除其他可能事實同視，甚至將「排除其他可能事實」作為審判的重心，重證
  據而輕經驗法則，尤其應拒絕審判前之「心證」（經驗法則），重視判決的「論證
  」（證據），才能提高審判的穩定度，強化判決的客觀性及說服力。
３「經驗法則」源於吾人日常具體生活之經驗，經歸納法綜合所得之「社會規則」，
  本具有歸納法的「不完全性」（或然性即不確定性），再將案情的「間接事實」適
  用於經驗法則，運用演繹法（三段論法），推論所得之「結論」，即係可以認定為
  真實的「準事實」，演繹法雖然具有「必然性」（完全性），而有「確定性」，但
  是，所謂一個有效的演繹推論，指「如果前提為真，則結論一定為真，絕不可能是
  假的」，這有兩個問題，第一、若前提為假，則結論不一定為真，有可能為真，也
  有可能為假，演繹推理雖然形式上「有效」，但是卻實質上「不可靠」，即實際上
  不能發生「保證」結論為真的推理作用；第二、演繹的結論理論上是包含在前提中
  ，雖說前提已經包括結論，並沒確認新的事情，不過，演繹推理的「最後結論」，
  在實際上很可能難以一眼望出，若未依據演繹法推論，可能無法直接由前提中，觀
  察得出有用的結論，所以演繹法仍有其實際的作用。換言之，演繹推理絕對保證任
  何由真前提所推導出的結論的「真實性」，由真的前提推導演繹，只要遵守演繹法
  的步驟，保證整個演繹推論的「有效性」，就不用擔心最後演繹結論的「真實性」
  ，此為演繹法具有「必然性」的原因。所以，演繹法並非「檢驗」前提陳述或結論
  陳述是否為真的工具，而是「發現」前提中重要事項的工具，「證據本身」才有「
  檢驗」前提及結論陳述是否為真的功能（註１）。演繹法中的「三段論法」由三個
  性質命題所構成，其中兩個是前提，最後一個則為結論，「所以」之前係兩個前提
  ，又分為大前提及小前提，三段論法所以能由兩個前提「必然」推出結論，乃以「
  三段論法公理」為依據，也就是：「凡對某一類思維物件有所肯定，則對該類中的
  每一個分子也必須有所肯定；凡對某一類思維物件有所否定，則對該類中的每一個
  分子也必須有所否定」（註２）。
４「經驗法則」是三段論法的大前提，而案情的「間接事實」為小前提，經由三段
  論法的演繹推理，可以確認結論之必然為真，亦即若大前提（法則）及小前提（事
  實）均已檢驗為真實，則只要演繹推理過程「有效」，就可以保證結論為真，當然
  就不必再檢驗結論之真實性，從這個觀點而言，如此所得之結論，與已經證據證實
  的事實同價，可以稱為「準事實」（即推論的事實，而非證據的事實）。但是，「
  經驗法則本身」來自各人的生活經驗，因各人生活價值觀不同，對事情的看法及評
  價當然也不相同，加上經驗法則使用歸納法，本有不完全性（或然性），法則並非
  事實現象，又難以檢驗真假，造成經驗法則本身有高度的歧異性及不確定性，當然
  影響結論的真實性。另外，案情的間接事實「適用」經驗法則時，也有「符合與否
  」的問題，也就是本案具體「事實」與經驗法則之抽象「要件」是否符合，也會造
  成見解歧異的不穩定性，影響結論的真實性。因此，除非經驗法則及間接事實確實
  非常穩定客觀，真實性已不容懷疑，否則，所推導之結論仍要已證據加以「驗證」
  ，才具有可接受的客觀性。
５「證據」才是驗證事實的首要依據，而「經驗法則」只是幫助確認事實的補充依據
  ，自然不能本末倒置，所以，「證據」的數量越多，品質越高，事實的穩定度也隨
  之提高，當然認定事實之客觀性也越強。因此，刑事案件在偵查階段，「蒐證」的
  品質越好，將來事實的認定就越可信，若蒐證的範圍能鉅細靡遺，使用的方法能科
  學精確，而能得到堅強的證據，法院認定事實就比較不必依靠經驗法則及邏輯推理
  ，刑事鑑識工作包括案發現場之詳細蒐證及事後證據嚴謹的鑑定，才是提高認定犯
  罪事實客觀性的關鍵。
６法院認定事實之客觀性基礎雖然在於「證據」，但是證據「證明力」的取捨牽涉到
  「經驗法則」的運用，而經驗法則事關各人看待事情及評價事實的觀點，有所不同
  ，主觀的價值多由此「滲入」事實的認定中，降低事實認定的客觀性。為提高認定
  事實的客觀性，除強化證據的品質外（即蒐證及鑑識），在「檢驗」經驗法則的正
  確性方面，可以「證偽」方式檢驗經驗法則本身或其推論所得結論之正確性，但是
  從「客觀性」相當於「互為主觀性」的實用觀點而言，在形成最後決定之程序過程
  中，由主體間（決定者與被決定者）的「對話」所形成「共識」，也是強化法官認
  定事實客觀性的有用途徑（註３）。換言之，「認知」事實可由「證據」路徑為之
  ，亦可由「陳述」路徑為之，任何「證據」均須人之理解、判斷，進而轉換為「陳
  述」，而陳述需要「理解」與「解釋」，才能知道其「意義」，「對話」則是詮釋
  文本的重要方法，被告的辯解權、律師辯護權、辯論權，均是詮釋及對話，法院在
  「決定前」與當事人間的對話，重在找出真正的「爭點」，當事人則要提出「合情
  合理」的說詞，以說服法院採信，法院「決定時」則在提出說理，論證事實之有無
  ，因此，對話及論證均影響事實認定之客觀性。
７法院認定事實之客觀性基礎雖然在於「證據」，但是證據「證明力」的取捨牽涉到
  「經驗法則」的運用，而經驗法則事關各人看待事情及評價事實的觀點，有所不同
  ，主觀的價值多由此「滲入」事實的認定中，降低事實認定的客觀性。為提高認定
  事實的客觀性，除強化證據的品質外（即蒐證及鑑識），在「檢驗」經驗法則的正
  確性方面，可以「證偽」方式檢驗經驗法則本身或其推論所得結論之正確性，但是
  ，從「客觀性」相當於「互為主觀性」的實用觀點而言，在形成最後決定之程序過
  程中，由主體間（決定者與被決定者）的「對話」所形成「共識」，也是強化法官
  認定事實客觀性的有用途徑（註５）。換言之，「認知」事實可由「證據」路徑為
  之，亦可由「陳述」路徑為之，任何「證據」均須人之理解、判斷，進而轉換為「
  陳述」，而陳述需要「理解」與「解釋」，才能知道其「意義」，「對話」則是詮
  釋文本的重要方法，被告的辯解權、律師辯護權、辯論權，均是詮釋及對話，法院
  在「決定前」與當事人間的對話，重在找出真正的「爭點」，當事人則要提出「合
  情合理」的說詞，以說服法院採信，法院「決定時」則在提出說理，論證事實之有
  無，因此，對話及論證均影響事實認定之客觀性。「經驗」是「經驗法則」的成分
  ，而「經驗法則」則是證據「證明力」的判斷基礎，從自然科學的立場談經驗，是
  要使經驗客觀話、普遍化，不再包括任何歷史性因素，以便適用於任何時代及任何
  人，客觀性以使這相基本經驗能被每一個人重複，而得到保證。由於一切經驗只有
  當被證實時才有效，因此經驗的威望是建立在其「可重複性」的原則上，、此意謂
  著經驗應取消、捨棄自己的歷史，但是高達瑪（Hans--Georg Gadamer） 為突破此
界線，強調將驗的「內在歷史性」，認為「經驗」應分為「生活的經驗」（lived
  experience ）及「科學的經驗」（scientific experience）二者，前者不可重複
  ，後者可以重複，「真正的經驗」是使人類意識到自身的有限性和歷史性的經驗，
  當然須向「新經驗」持開放態度，反對把經驗看成一個必然的過程，以及由此而最
  終導向的獨斷論（註６）。因此。高達瑪呼籲在對話中不只自顧講話發聲，還要會
  聽、會領悟，聆聽中更要有承認對方發言也有道理的心理準備，甚至說詮釋學為欣
  然接受異己之鑑的一門藝術（註７）。「法律的適用」包括邏輯思考的體系及生活
  經驗的世界，「經驗」既是解釋世界的基礎元素，如何得到經驗當然影響世界的構
  造。認定事實的「斷語」，須在「概念思考體系」內具有形式有效性，而且在「真
  實生活世界」中又有真實性，「法律應然如何的規定」針對事實產生之「效果」，
  正是法律體系對真實世界的「作用力」，而真實世界針對法律的效果，也會產生「
  反作用力」，影響法律規定的變動。司法機關「適用」法律或「執行」法律的效率
  ，與人們對法律背後所表彰的「價值感覺」強度成正比關係。人們對於新的價值觀
  與更獨立生活方式的「體認」增強，會提高其「價值感覺」，進而影響人們的判斷
  及行為，使法律對社會的「作用力」及社會對法律的「反作用力」二者，均產生重
  大影響力，兩者交互作用之下，將使原來平衡的法律生活變動到另一個平衡生活。
註１：「贏家的邏輯」（Think To Win）、第一八五頁以下，塞爾瓦拖、坎納沃（
      Salvator Cannavo）著，王迅、徐鳴春譯，究竟出版社出版。
註２：「智者的邏輯」、第一四二頁以下，陳江文、秦美珠著，究竟出版社出版。
註３：「實用邏輯」、第二０九頁以下，林玉体著，五南圖書公司出版。
註４：「問對問題。找答案」（Asking The Right Questions）、第五十二頁、第五
      十三頁、第五十九頁、第六十二頁，尼爾、布郎（M Neil Browne），史都華
      、基里（Stuart MKeeley）著，羅耀宗譯，商智文化公司出版。
註５：「刑事證據法則理論體系與食物之研究」（司法研究年報第二十三期第十二篇
      ）、第四十七頁，吳祚丞、許辰舟著，司法院印行。
註６：「高達瑪」（Hans--Georg Gadamer）、第一二三頁以下，何衛平著，生智文
      化公司出版。
註７：「詮釋學論爭在爭什麼：理解對話或爭議析辯？」，收於哲學雜誌第三十四期
      、第五十六頁，張鼎國著。
